ACORDAO-COMPLETO-2346983

ACÓRDÃO 2457/2019 ATA 7/2019 - PRIMEIRA CÂMARA

VISTA, relatada e discutida esta tomada de contas especial, instaurada pelo Fundo Nacional de Saúde, do Ministério da Saúde, em razão da aplicação irregular dos recursos do SUS no âmbito do Programa Farmácia Popular do Brasil, no período de março/2013 a julho/2015;
ACORDAM os ministros do Tribunal de Contas da União, reunidos em sessão da 1ª Câmara, ante as razões expostas pelo relator, em:
9.1. julgar irregulares as contas da sociedade empresária Drogadamas - H. D. Souza & Cia. Ltda. (01.503.902/0001-03) e do Sr. Hélio Damas de Souza (XXX.834.146-XX) , com fundamento nos arts. 1º, inciso I, 16, inciso III, alíneas “c” e “d”, da Lei 8.443/1992, c/c os arts. 1º, inciso I, 209, incisos inciso III e IV, do Regimento Interno do TCU; 
9.2 condenar solidariamente os responsáveis identificados no subitem anterior, com fundamento no art. 19, caput, da Lei 8.443/1992, c/c o art. 210 do Regimento Interno do TCU, ao pagamento das quantias a seguir especificadas, com a fixação do prazo de 15 (quinze) dias, a contar das notificações, para comprovarem, perante o Tribunal (art. 23, inciso III, alínea “a”, da Lei 8.443/1992, c/c o art. 214, inciso III, alínea “a”, do Regimento Interno) , o recolhimento das dívidas aos cofres do Fundo Nacional de Saúde, atualizadas monetariamente e acrescidas dos juros de mora, calculados a partir das datas discriminadas, até a data dos recolhimentos, na forma prevista na legislação em vigor, abatendo-se, na oportunidade, os valores eventualmente já ressarcidos;
	DATA DA OCORRÊNCIA
	VALOR ORIGINAL (R$) 

	14/03/2013
	   14.715,65 

	14/03/2013
	         230,31 

	14/03/2013
	         171,72 

	08/04/2013
	     9.253,08 

	08/04/2013
	           11,38 

	08/04/2013
	           25,78 

	16/04/2013
	     2.999,43 

	16/04/2013
	           76,68 

	16/04/2013
	           73,48 

	30/05/2013
	   13.729,58 

	31/05/2013
	   13.387,50 

	31/05/2013
	           53,52 

	04/06/2013
	   13.487,80 

	04/06/2013
	           98,26 

	04/06/2013
	           85,88 

	01/07/2013
	     3.738,57 

	01/07/2013
	           13,46 

	01/07/2013
	           25,56 

	02/07/2013
	     9.965,45 

	02/07/2013
	           60,41 

	02/07/2013
	           23,38 

	29/07/2013
	   13.387,89 

	29/07/2013
	         114,94 

	29/07/2013
	           25,56 

	30/08/2013
	   15.069,40 

	30/08/2013
	           44,80 

	01/10/2013
	   11.412,52 

	01/10/2013
	             4,80 

	02/10/2013
	     3.311,55 

	02/10/2013
	           40,10 

	21/10/2013
	           23,76 

	12/11/2013
	     7.726,41 

	12/11/2013
	         120,70 

	12/11/2013
	           80,30 

	12/11/2013
	           36,36 

	06/12/2013
	     9.008,20 

	06/12/2013
	         161,77 

	06/12/2013
	           47,33 

	30/12/2013
	   10.795,22 

	30/12/2013
	         100,91 

	30/12/2013
	           60,51 

	30/12/2013
	           36,36 

	07/02/2014
	     8.764,58 

	07/02/2014
	             9,60 

	07/02/2014
	           19,20 

	28/02/2014
	   13.741,88 

	28/02/2014
	           36,24 

	28/02/2014
	           46,74 

	28/02/2014
	             9,72 

	16/04/2014
	     9.718,67 

	16/04/2014
	             9,60 

	16/04/2014
	           32,97 

	16/04/2014
	           26,64 

	12/05/2014
	   11.001,64 

	12/05/2014
	             9,60 

	12/05/2014
	           46,74 

	30/05/2014
	           13,19 

	30/05/2014
	         105,86 

	30/05/2014
	           26,64 

	07/07/2014
	   10.366,83 

	07/07/2014
	             9,60 

	08/07/2014
	     2.464,02 

	08/07/2014
	           27,54 

	08/07/2014
	           53,28 

	31/07/2014
	   12.097,12 

	31/07/2014
	           14,40 

	31/07/2014
	           19,20 

	01/08/2014
	     3.330,90 

	01/08/2014
	           25,56 

	01/08/2014
	           53,28 

	01/09/2014
	   16.037,96 

	01/09/2014
	             9,60 

	09/09/2014
	     4.489,74 

	01/10/2014
	   15.951,82 

	01/10/2014
	           21,30 

	02/10/2014
	     4.745,69 

	03/11/2014
	   33.791,78 

	03/11/2014
	             3,90 

	03/11/2014
	             3,90 

	28/11/2014
	     8.977,95 

	01/12/2014
	   31.190,65 

	01/12/2014
	             7,80 

	01/12/2014
	             3,90 

	14/01/2015
	   35.763,49 

	14/01/2015
	             9,60 

	14/01/2015
	             3,90 

	09/02/2015
	   31.116,33 

	09/02/2015
	           32,10 

	09/02/2015
	             7,80 

	10/02/2015
	     8.578,44 

	03/03/2015
	   28.606,59 

	03/03/2015
	           79,28 

	03/03/2015
	           97,91 

	03/03/2015
	           13,77 

	02/04/2015
	   27.213,87 

	02/04/2015
	           19,20 

	02/04/2015
	         118,11 

	05/05/2015
	   27.611,42 

	05/05/2015
	           38,40 

	05/05/2015
	         274,07 

	05/05/2015
	           59,76 

	12/06/2015
	   24.261,73 

	12/06/2015
	             4,80 

	12/06/2015
	         156,14 

	15/06/2015
	     7.075,71 

	15/06/2015
	         106,56 

	15/06/2015
	           36,36 

	03/07/2015
	   17.786,56 

	03/07/2015
	         145,95 

	06/07/2015
	     4.125,78 

	06/07/2015
	         106,56 

9.3. aplicar à sociedade empresária Drogadamas - H. D. Souza & Cia. Ltda. (01.503.902/0001-03) e ao Sr. Hélio Damas de Souza (XXX.834.146-XX) , individualmente, a multa prevista no art. 57 da Lei 8.443/1992, c/c o art. 267 do Regimento Interno, no valor de R$ 50.000,00, com a fixação do prazo de quinze dias, a contar das notificações, para comprovarem, perante o Tribunal (art. 214, inciso III, alínea “a”, do Regimento Interno) , o recolhimento da dívida aos cofres do Tesouro Nacional, atualizada monetariamente desde a data deste acórdão até a do efetivo recolhimento, se forem pagas após o vencimento, na forma da legislação em vigor;
9.4. autorizar, desde logo, nos termos do art. 28, inciso II, da Lei 8.443/1992 c/c o art. 219, inciso II, do RI/TCU, a cobrança judicial das dívidas caso não atendidas as notificações;
9.5. autorizar, desde logo, caso solicitado e o processo não tenha sido remetido para cobrança judicial, o pagamento das dívidas em até 36 (trinta e seis) parcelas mensais e consecutivas, nos termos do art. 26 da Lei 8.443/1992, c/c o art. 217 do Regimento Interno/TCU, fixando-se o vencimento da primeira parcela em 15 (quinze) dias, a contar do recebimento da notificação, e o das demais a cada mês, devendo incidir sobre cada valor mensal os correspondentes acréscimos legais, na forma prevista na legislação em vigor, sem prejuízo de alertar os responsáveis de que a falta de comprovação do recolhimento de qualquer parcela implicará o vencimento antecipado do saldo devedor; e 
9.6. dar ciência desta deliberação ao Procurador-Chefe da Procuradoria da República em Minas Gerais, nos termos do § 3º do art. 16 da Lei 8.443/1992 c/c o § 7º do art. 209 do Regimento Interno do TCU, para adoção das medidas cabíveis.

Tomada de contas especial instaurada em razão de irregularidades identificadas no âmbito do Programa Farmácia Popular do Brasil  Aqui Tem Farmácia Popular (PFPB). Análise das alegações de defesa.

Primeira Câmara

Fundo Nacional de Saúde - MS.

3. Responsáveis: H.D. Souza & Cia Ltda - ME (01.503.902/0001-03); Hélio Damas de Souza (XXX.834.146-XX).

13.1. Ministros presentes: Walton Alencar Rodrigues (Presidente) e Vital do Rêgo (Relator).
13.2. Ministro-Substituto convocado: Augusto Sherman Cavalcanti.
13.3. Ministro-Substituto presente: Weder de Oliveira.

VITAL DO RÊGO

Adoto como relatório, com os ajustes de forma pertinentes, a instrução produzida pela Secretaria de Controle Externo de Tomada de Contas Especial (peça 38) , que contou com a anuência de seus dirigentes (peças 40 e 41) e do Ministério Público junto ao TCU (peça 42) , neste feito representado pelo Subprocurador-Geral Paulo Soares Bulgarin.
 Cuidam os autos de tomada de contas especial instaurada pelo Fundo Nacional de Saúde/Ministério da Saúde (FNS/MS) , em desfavor da sociedade empresária Drogadamas - H. D. Souza & Cia. Ltda., e do Sr. Hélio Damas de Souza, em razão de irregularidades no Programa Farmácia Popular do Brasil – Aqui Tem Farmácia Popular (PFPB) , praticadas no âmbito da empresa Drogadamas - H. D. Souza & Cia. Ltda., localizada no município de Tombos/MG, no período de 14/3/2013 a 6/7/2015. 
HISTÓRICO 
2. O Programa Farmácia Popular do Brasil foi instituído pela Lei 10.858, de 13/4/2004, regulamentado pelo Decreto 5.090, de 20/5/2004, para cumprir diretriz da Política Nacional de Assistência Farmacêutica, no sentido de dar à população o acesso a medicamentos considerados essenciais, utilizando ou não o SUS.
3. Nos termos do Anexo LXXVII, art. 2º, da Portaria de Consolidação nº 5/2017, o PFPB consiste na disponibilização de medicamentos e/ou correlatos à população, pelo Ministério da Saúde, através da "Rede Própria", constituída por Farmácias Populares, em parceria com os Estados, Distrito Federal e Municípios; e pelo "Aqui Tem Farmácia Popular", constituído por meio de convênios com a rede privada de farmácias e drogarias.
4. Atualmente, na modalidade "Aqui Tem Farmácia Popular”, são disponibilizados gratuitamente medicamentos para o tratamento de hipertensão, diabetes e asma. Além destes, são disponibilizados, com até 90% de desconto, medicamentos para rinite, dislipidemia, doença de Parkinson, osteoporose e glaucoma e, ainda, anticoncepcionais e fraldas geriátricas.
Auditoria do Denasus e Fase Interna da TCE
5. A presente TCE originou-se de constatações do Departamento Nacional de Auditoria do SUS (Denasus) em auditoria realizada junto ao referido estabelecimento farmacêutico no exercício de 2016, com a finalidade de verificar o cumprimento das normas estabelecidas pela Portaria GM/MS nº 111, de 28 de janeiro de 2016, que dispõe sobre o Programa Farmácia Popular do Brasil.
6. Diante das constatações, o Denasus deu oportunidade de defesa aos responsáveis, em obediência aos princípios constitucionais que asseguram o direito ao contraditório e à ampla defesa, conforme consta das notificações expedidas e consignado no relatório 16455-MS/SGEP/Denasus (peça 8, p. 14-15) . 
7. Os responsáveis apresentaram justificativas, que, após análise pelo Denasus, restaram as irregularidades e o consequente dano a ser ressarcido ao erário, pelo que foram comunicados, nos termos dos ofícios acostados à peça 6, p. 9-18. 
8. Assim, o motivo que levou à instauração da presente Tomada de Contas Especial está materializado por prejuízo causado pelo referido estabelecimento comercial ao Programa Farmácia Popular do Brasil, no valor histórico de R$ 554.604,76, no período compreendido entre 14/3/2013 a 6/7/2015, tendo em vista irregularidades que contrariaram os artigos 23, 39 e 40 da Portaria 971/GM/MS, de 15/5/2012, conforme consubstanciado na matriz de responsabilização (peça 5) , tendo em vista a constatação das seguintes irregularidades (peça 29, p. 3-6) : 
 a) registro de dispensação de medicamento ou correlatos sem a comprovação da aquisição por meio de notas fiscais;
 b) não apresentação de cópias dos cupons vinculados e receitas médicas solicitadas e/ou irregularidades em cupons e receitas médicas apresentados pela empresa auditada; e
 c) registro de dispensação em nome de pessoas falecidas ou em nome de funcionários e/ou responsáveis legais do estabelecimento auditado sem a devida comprovação legal.
9. A fiscalização concluiu que a empresa descumpriu normas estabelecidas pelo Ministério da Saúde, ao apresentar, para fins de faturamento, registro de dispensação de medicamentos em quantidade superior ao adquirido junto ao mercado distribuidor, ou seja, a empresa não apresentou notas fiscais de entrada, demonstrando incompatibilidade entre as aquisições e as dispensações dos medicamentos auditados no período compreendido entre 14/3/2013 a 6/7/2015, conforme consta no relatório de auditoria (peça 8, p. 16-55) .
10. O estabelecimento auditado também não apresentou, em sua totalidade, as cópias dos cupons vinculados e receitas médicas solicitadas (peça 8, p. 16-55) , em desacordo com os §§ 2º e 3º do art. 23 e 39 e o art. 40 e seu inciso I, da Portaria 971/GM/MS, de 15/5/2012, que foram ratificadas na Portaria 111/GM/MS, de 28/1/2016.
11. A fiscalização também concluiu que houve o registro de dispensação em nome de pessoas falecidas ou em nome de funcionários e/ou responsáveis legais do estabelecimento auditado sem a devida comprovação legal (peça 8, p. 16-55) .
12. Em 6/7/2017, com base no Relatório de Auditoria 16455, e com fundamento na IN/TCU 71/2012, alterada pela IN/TCU 76/2016 e DN/TCU 155/2016, o Diretor-Executivo do Fundo Nacional de Saúde autorizou a instauração de Tomada de Contas Especial (peça 10, p. 5-6) .
13. O relatório completo do tomador de contas especial nº 157/2017 (peça 17) registra a apuração de fatos, a quantificação do dano, bem como a identificação dos responsáveis, nos termos do art. 2º da IN TCU 71/2012.
14. Registra, ainda, que foi dada oportunidade de defesa aos responsáveis, conforme as notificações relacionadas no item “V” do relatório do tomador, expedidas visando a regularização das contas e o ressarcimento do dano. Conforme item “VI” do mesmo relatório, registra que os responsáveis não apresentaram manifestação após a emissão do Relatório de Auditoria 16455.
15. Por fim, o relatório do tomador de contas (peça 17) concluiu pela responsabilização da empresa Drogadamas - H. D. Souza & Cia. Ltda., solidariamente aos responsáveis legais à época da ocorrência dos fatos, Sr. Hélio Damas de Souza e Sra. Ana Carla Oliveira Augusto, quantificando-se o débito no valor de R$ 748.350,77, atualizado monetariamente em 19/7/2017 (peça 16) . A inscrição em conta de responsabilidade, no SIAFI, foi efetuada mediante a Nota de Lançamento de Sistema 2017NS057229, de 19/7/2017 (peça 7) .
16. Uma vez concluída a TCE no âmbito do Fundo Nacional de Saúde e remetida ao Ministério da Transparência e Controladoria-Geral Da União, foi lavrado o relatório de auditoria 997/2017 (peça 18) , em atendimento ao disposto na alínea “a” do inciso II do art. 10 da Instrução Normativa/TCU 71/2012, em que restou registrado que as medidas adotadas em relação à apuração dos fatos foram adequadas, mas considerou que houve morosidade, uma vez que os fatos geradores das irregularidades ocorreram até maio/2015, enquanto que a apuração conclusiva ocorreu em julho/2017. O relatório de auditoria 997/2017 foi emitido em 10/10/2017, em concordância com o relatório do tomador de contas.
17. O certificado de auditoria e o parecer do dirigente do órgão de controle interno concluíram pela irregularidade das presentes contas (peças 19 e 20) .
18. Em 22/11/2017, o Ministro de Estado da Saúde declarou ter tomado conhecimento das conclusões contidas no relatório e certificado de auditoria, bem como no parecer da Secretaria Federal de Controle Interno da Controladoria-Geral da União da Presidência da República, manifestando-se pela irregularidade das contas e determinando o encaminhamento do processo ao Tribunal de Contas da União (peça 21) , sendo registrada no sistema e-TCE sob número 285/2017, com exame preliminar concluído pela unidade técnica de Minas Gerais em 29/11/2017 (peça 22) .
Fase Externa da TCE
19. Remetida ao TCU pelo Ministério da Saúde, a presente tomada de contas especial foi autuada, em 12/12/2017, sob o nº TC Processo 034.672/2017-6 pela Secretaria de Controle Externo de Minas Gerais (Secex-MG) e remetida à Secretaria de Controle Externo de Tomada de Contas Especial (Secex-TCE) .
20. A primeira instrução levada à efeito pela Secex-TCE (peça 29) , concluiu estarem satisfeitos os pressupostos de procedibilidade da IN TCU 71/2012, uma vez que não houve o transcurso de mais de dez anos desde o fato gerador sem que tenha havido a notificação do responsável pela autoridade administrativa federal competente, bem como o valor atualizado do débito em 1/1/2017 supera o mínimo estabelecido de R$ 100.000,00. Também, que não foram encontrados débitos imputáveis aos responsáveis em outros processos em tramitação no Tribunal.
21. Concluiu, por fim, que foi possível, na forma dos arts. 10, § 1º, e 12, incisos I e II, da Lei 8.443/1992 c/c o art. 202, incisos I e II, do RI/TCU, definir a responsabilidade da empresa Drogadamas - H. D. Souza & Cia. Ltda., solidariamente ao seu representante legal, Sr. Hélio Damas de Souza e quantificar adequadamente o débito a eles atribuído, propondo, assim, a citação dos responsáveis, posicionamento esse que teve a concordância do diretor imediato e do titular da unidade técnica (peças 38-40) , que autorizou as citações, conforme delegação de competência conferida pelo relator, Ministro Vital do Rêgo.
22. A instrução inicial analisou a responsabilidade da sócia Sra. Ana Carla Oliveira Augusto, entendendo por excluí-la da relação processual (peça 29, p. 19-23) :
Responsabilização
19. Com base nas irregularidades mencionadas no relatório do Denasus foi responsabilizada a empresa Drogadamas – H. D. Souza & Cia. Ltda. – ME (CNPJ 01.503.902/0001-03) , solidariamente com seus representantes legais à época da ocorrência dos fatos, Sr. Hélio Damas de Souza (CPF XXX.834.146-XX) e Sra. Ana Carla Oliveira Augusto (CPF XXX.111.546-XX) , conforme matriz de responsabilização à peça 5.
21. Entretanto, discorda-se da responsabilização solidária atribuída pelo Denasus à sócia Ana Carla Oliveira Augusto.
22. O FNS incluiu como responsável, além da pessoa jurídica, o sócio-administrador Hélio Damas de Souza e a atual sócia Ana Carla Oliveira Augusto. Porém, segundo informações constantes do sistema CNPJ da Receita Federal, apenas Hélio Damas de Souza é sócio-administrador, com participação de 95% do capital social da empresa (peça 25) .
23. Considerando que, no âmbito do Tribunal de Contas da União, a responsabilidade dos agentes públicos e privados causadores do dano ao erário é subjetiva, isto é, depende da comprovação da conduta ilícita (culposa ou dolosa) , do resultado danoso e do nexo causal entre esses dois elementos, deve ser chamado aos autos apenas o Sr. Hélio Damas de Souza (CPF XXX.834.146-XX) que, segundo dados do CNPJ, é o único sócio-administrador da farmácia desde 17/3/1999. Por conseguinte, deve ser feita a exclusão da Sra. Ana Carla Oliveira Augusto da relação processual.
23. Além disso, efetuou-se nova consulta ao sistema CNPJ da Receita Federal e constatou-se que, em 3/11/2018, houve uma atualização das informações da empresa H. D. Souza & Cia. Ltda. Por essas informações, a Sra. Ana Carla Oliveira Augusto (CPF XXX.111.546-XX) deixou o quadro societário da empresa em 27/8/2009, sendo substituída na mesma data pela Sra. Ana Maria de Oliveira Augusto (CPF XXX.334.916-XX) , que, posteriormente, também se afastou da sociedade, em 29/5/2012. As referidas datas são anteriores aos fatos geradores das irregularidades aqui apuradas, o que afasta a responsabilidade das Sras. Ana Carla Oliveira Augusto (CPF XXX.111.546-XX) e Ana Maria de Oliveira Augusto (CPF XXX.334.916-XX) .
EXAME TÉCNICO    
Irregularidades Causadoras do Dano
24. Cabe ressaltar, de início, que os responsáveis foram citados, solidariamente, em decorrência das seguintes irregularidades:
a) Ocorrência 1: registro de dispensação de medicamentos ou correlatos sem a comprovação da aquisição por meio de notas fiscais; 
Valor histórico: R$ 550.800,47;
Dispositivos violados: §§ 2° e 3° do art. 23 e 39, e inciso I do art. 40 da Portaria 971/GM/MS, de 15/5/2012;
Responsáveis: sociedade empresária Drogadamas - H. D. Souza & Cia. Ltda. (CNPJ 01.503.902/0001-03) e Hélio Damas de Souza (CPF XXX.834.146-XX) , na condição de sócio administrador;
Condutas: Realizar o registro de dispensação de medicamentos ou correlatos sem comprovar a aquisição por meio de notas fiscais, contrariando os artigos §§ 2º e 3º do art. 23 e 39, e inciso I do art. 40 da Portaria 971/GM/MS, de 15/5/2012, quando deveria comprovar sua aquisição por meio de documentos autênticos;
Evidências: Relatório de Auditoria nº 16455 e anexos (peças 2, 3, 4, 8 e 9) , do Departamento Nacional de Auditoria do SUS (Denasus) ;
b) Ocorrência 2: não apresentação de cópias dos cupons vinculados e receitas médicas solicitadas e/ou irregularidades em cupons e receitas médicas apresentados pela empresa auditada;
Valor histórico: R$ 1.401,93;
Dispositivo violado: art. 40 da Portaria 971/GM/MS, de 15/5/2012.
Responsáveis: sociedade empresária Drogadamas - H. D. Souza & Cia. Ltda. (CNPJ 01.503.902/0001-03) e Hélio Damas de Souza (CPF XXX.834.146-XX) , na condição de sócio administrador;
Condutas: Deixar de apresentar cópias dos cupons vinculados e receitas médicas solicitadas e/ou irregularidades em cupons e receitas médicas apresentados pela empresa auditada, contrariando art. 39 da Portaria 971/GM/MS, de 15/5/2012, quando deveria apresentar a documentação de acordo com a legislação;
Evidências: Relatório de Auditoria nº 16455 e anexos (peças 2, 3, 4, 8 e 9) , do Departamento Nacional de Auditoria do SUS (Denasus) ;
c) Ocorrência 3: registro de dispensação de medicamentos em nome de pessoas falecidas ou em nome de funcionários e/ou responsáveis legais do estabelecimento auditado sem a devida comprovação legal;
Valor histórico: R$ 2.402,36;
Dispositivo violado: arts. 39 e 40 da Portaria 971/GM/MS, de 15/5/2012.
Responsáveis: sociedade empresária Drogadamas - H. D. Souza & Cia. Ltda. (CNPJ 01.503.902/0001-03) e Hélio Damas de Souza (CPF XXX.834.146-XX) , na condição de sócio administrador;
Condutas: Realizar o registro de dispensação de medicamentos em nome de pessoas falecidas ou em nome de funcionários e/ou responsáveis legais do estabelecimento auditado sem a devida comprovação legal, contrariando os artigos §§ 2º e 3º do art. 23 e 39, e inciso I do art. 40 da Portaria 971/GM/MS, de 15/5/2012;
Evidências: Relatório de Auditoria nº 16455 e anexos (peças 2, 3, 4, 8 e 9) , do Departamento Nacional de Auditoria do SUS (Denasus) .
Citação dos Responsáveis 
25. Em cumprimento ao pronunciamento do titular da Secex-TCE (peça 31) , que, por delegação de competência do relator, autorizou as citações ao manifestar concordância com o encaminhamento proposto na instrução de peça 38, foram expedidos os seguintes ofícios:
a) Ofício 0148/2018-TCU/Secex-TCE, de 26/5/2018, citando o responsável legal pela empresa Drogadamas - H. D. Souza & Cia. Ltda. (CNPJ 01.503.902/0001-03) , no endereço Rua Cel. Emílio Soares, 1004 – Centro – 36.844-000 – Tombos – MG (peça 32) . O AR retornou indicando que o respectivo ofício foi entregue em 20/6/2018 (peça 35) ;
b) Ofício 0149/2018-TCU/Secex-TCE, de 26/5/2018, citando o Sr. Hélio Damas de Souza (CPF XXX.834.146-XX) , no endereço Avenida Raul Soares, 155 – Centro – 36.844-000 – Tombos – MG (peça 33) . O AR retornou indicando que o respectivo ofício foi entregue em 20/6/2018 (peça 34) .
Manifestação dos Responsáveis 
26. Devidamente citados, conforme demonstram os ARs acima descritos, o responsável Hélio Damas de Souza constituiu procurador, conforme instrumento à peça 38. De se observar, na procuração, que o outorgante é a pessoa física do Sr. Hélio Damas de Souza e o documento é assinado em nome da pessoa jurídica H.D. Souza & Cia. Ltda. – ME.
27. A resposta apresentada pelo procurador é feita em nome da sociedade – H. D. Souza & Cia. Ltda. – “neste ato representado pelo seu sócio-administrador Sr. Hélio Damas de Souza” (peça 36, p. 1) . Além disso, a peça de defesa referencia o Ofício 0149/2018, o qual foi endereçado à pessoa física do Sr. Hélio Damas de Souza.
28. Em que pese entender que há falhas formais, tanto no documento de habilitação quanto na peça de defesa, entende-se que é possível o prosseguimento do processo sem necessidade de regularização desses aspectos, em razão dos princípios da verdade material dos fatos e do formalismo moderado, além da inequívoca demonstração de vontade do Sr. Hélio Damas de Souza em apresentar defesa.
29. Por tais razões, as alegações de defesa apresentadas em nome da sociedade empresária H. D. Souza & Cia. Ltda.-ME (peças 36 e 37) , podem aproveitar ao responsável, Sr. Hélio Damas de Souza, não havendo motivo para considerá-lo revel.
ANÁLISE DAS ALEGAÇÕES DE DEFESA
Preliminares
30. Preliminarmente, o responsável levanta questões que estariam em discussão na esfera judicial – Ação Ordinária distribuída sob o número 1276-59.2015.4.01.3821, que tramita perante a Vara Única da Subseção Judiciária de Muriaé/MG – e com base nessa situação requerer “a suspensão do presente feito para que as instruções na Polícia Federal e na Justiça Federal terminem” (peça 36, p. 3) .
31. Requer ainda que “estes doutos julgadores oficiem o Ministério Público de Manhuaçu/MG, a Polícia Federal e o Juiz Federal da Subseção Judiciária de Muriaé/MG, para que estes apresentem cópia do processo e inquérito informados para melhor julgamento, ou, caso este não seja o entendimento de Vossas Excelências, que defiram prazo não inferior a 180 (cento e oitenta) dias para que este Requerido apresente as cópias pertinentes, devendo o presente processo ser suspenso para tais providências, o que desde já se requer preliminarmente” (peça 36, p. 3-4) .
Análise
32. Os requerimentos solicitados pelo responsável não têm fundamento para serem atendidos, em razão do princípio da independência das instâncias. Eventuais sentenças proferidas pelo juízo cível não vinculam a decisão administrativa a ser proferida por este Tribunal, e não acarretam qualquer prejuízo à competência exclusiva do TCU em verificar a boa e regular aplicação dos recursos federais:
A sentença proferida pelo juízo cível, sob qualquer fundamento, não vincula a decisão administrativa proferida pelo TCU, em razão do princípio da independência das instâncias. Apenas a sentença absolutória no juízo criminal fundada no reconhecimento da inexistência material do fato ou na negativa de autoria tem habilidade para impedir a responsabilização civil e administrativa do agente. (Enunciado, Acórdão 6903/2018-TCU-Segunda Câmara, relatora Ministra Ana Arraes, Acórdão 131/2017-TCU-Plenário, relator Ministro Walton Alencar Rodrigues) 
33. No mérito, o responsável inicia descrevendo algumas informações sobre o Programa Farmácia Popular do Brasil (item 5.1 das alegações de defesa, peça 36, p. 6) .
Da irregularidade concernente à falta de apresentação de notas fiscais comprovando as aquisições dos medicamentos dispensados pelo Programa Farmácia Popular do Brasil e não apresentação de cupons fiscais vinculados e respectivas receitas médicas  (item 5.2 das alegações de defesa, peça 36, p. 6-8) .
34. Sobre as irregularidades imputadas pelo Denasus, em relação à “falta de apresentação de notas fiscais comprovando as aquisições dos medicamentos dispensados pelo Programa Farmácia Popular do Brasileiro e não apresentação de cupons fiscais vinculados e respectivas receitas médicas”, o responsável afirma que:
a. “todos os documentos, notas fiscais, cupons, tudo foi apresentado em Auditoria realizada pelo DENASUS, demonstrando a boa-fé dos defendentes”;
b. “deve-se destacar que as Notas Fiscais foram apresentadas, o que por si só demonstra a improcedência da multa cobrada na totalidade acima referida.
35. No mesmo tópico, o responsável volta a invocar outras instâncias, afirmando que há inquérito policial em andamento, que visa investigar se houve cometimento de crime, e que enquanto não houver o “desfecho da investigação policial, não pode ser efetivamente cobrado tal quantia, vez que a mesma a princípio não é devida incontestavelmente”, e que “portanto, a presente quantia cobrada pende de confirmação, visto que, conforme acima alega-se, não foram cometidas irregularidades pela farmácia, embora tenham sido constatadas as mesmas na auditoria, por questões que estão sendo discutidas nos autos do Processo Judicial e Inquérito Policial anteriormente citado.”
36. O responsável também pleiteia o que chama de uma “proporcionalidade entre a multa e as notas fiscais e cupons fiscais apresentados”, que se deve observar que “a simples ausência de um documento não representa indubitavelmente que há lesão ao cofre público ou evidencia o descumprimento das regras do Programa Farmácia Popular” e que a “ausência não pode ser reputada como evidência de descumprimento, posto que a simples ausência de um documento, desacompanhada de qualquer outro documento comprobatório, por si só não demonstra a culpa inquestionável da Farmácia em questão” (peça 36, p. 8) .
37. Embora afirme inicialmente que apresentou todas as notas fiscais e todos os cupons solicitados, verifica-se posteriormente, pelas próprias alegações de defesa, que o responsável reconhece a constatação das irregularidades pela auditoria do Denasus, como também a ausência da documentação solicitada, e pleiteia uma proporcionalidade entre as notas fiscais solicitadas e as apresentadas.
Análise
38. Não há fundamento algum nessa proporcionalidade pleiteada pelo responsável. Aliás, o responsável interpreta que está se imputando uma multa a ele, o que não está correto, pois a imputação é de débito. 
39. No mérito, o responsável não apresenta defesa. O responsável registrou dispensação de medicamentos incompatíveis com o estoque existente. Para demonstrar a regularidade do procedimento a farmácia teria que apresentar as notas fiscais dessas dispensações, o que não ocorreu. A auditoria constatou fatos irregulares certos e determinados, em relação às dispensações específicas. Apresentar outras notas fiscais não elide a irregularidade.
40. Acerca dos cupons fiscais vinculados, o responsável não apresenta qualquer alegação em relação à não apresentação das receitas médicas, não elidindo, portanto, a irregularidade a ele atribuída.
Da irregularidade concernente ao registro de dispensação em nome de pessoas falecidas ou em nome de funcionários e/ou responsáveis legais do estabelecimento auditado sem a devida comprovação legal  (item 5.3 das alegações de defesa, peça 36, p. 8-10) .
41. O responsável alega que havia um relacionamento comercial entre a farmácia e a Prefeitura Municipal de Tombos, através da Secretaria Municipal de Saúde, que “enviava lista para a empresa defendente com informações de pacientes para que esta procedesse com o fornecimento dos medicamentos ali constantes” e que “muitas vezes essas listas não vinham acompanhada de toda a documentação para consumar a venda”.
42. Nesse tópico ainda, o responsável volta a argumentar a existência de outros procedimentos judiciais, sendo “imprescindível aguardar o fim do Inquérito Policial n° 0535/2017-4 DPF/JFA/MG, bem como da Ação de n° 1276-59.2015.4.01.3821, que tramita perante a Vara Única da Subseção Judiciária de Muriaé/MG.”
Análise
43. Não fica claro e explicitado que os registros de dispensação em nome de pessoas falecidas ou em nome de funcionários e/ou responsáveis legais do estabelecimento tenham relação direta com “as listas” da secretaria municipal de saúde. Ou seja, se esses registros de dispensação irregulares foram provenientes dos pacientes listados pela secretaria municipal de saúde de Tombos/MG.
44. Mesmo que seja esse o caso, não cabe à farmácia se isentar ou atribuir à terceiros a responsabilidade de cumprir as condições para venda, quais sejam, “a apresentação de CPF, documento com foto e receita médica, a qual tinha que ter a descrição do medicamento receitado, assinatura, nome, carimbo e CRM do médico receitante”. Assim, entende-se que a irregularidade não foi elidida. 
45. Dessa forma, presumem-se como verdadeiros os atos danosos descritos nas citações efetivadas (peças 32 e 33) , não elidindo o motivo da instauração desta tomada de contas especial embasada nas conclusões do Relatório de Auditoria 164559/MS/SGEP/Denasus (peças 2, 3, 4, 8 e 9) , e o levantamento do débito de R$ 554.604,76 à época, conforme o Relatório Completo do Tomador de Contas Especial 157/2017 (peça 17, p. 3-5) .
Responsabilização Solidária pelo Dano
46. Cabe registrar que a responsabilização solidária da pessoa jurídica com a pessoa física de seus sócios administradores encontra amparo em recente julgado (Acórdão 5259/2018-TCU-Primeira Câmara, relator Ministro Vital do Rêgo, proferido no TC Processo 030.027/2017-9) , onde os posicionamentos da unidade técnica, do Ministério Público Junto ao TCU e do Relator foram uníssonos por considerar o caráter convenial conferido às avenças firmadas com farmácias e drogarias privadas pelo Programa Farmácia Popular do Brasil, o que corrobora o encaminhamento ora proposto. Cita-se trecho do Voto condutor do referido Acórdão:
Com relação à matéria de fato, como bem ressaltou o MPTCU, a norma que instituiu o PFPB (art. 2º, inciso II, da Portaria 184/2011, sucedido pelo art. 2º, inciso II, Portaria 111/2016) atribuiu ao programa, expressamente, a natureza de convênio, por meio do qual é outorgado ao particular (farmácia ou drogaria integrante da rede privada) a gestão de recursos públicos. Assim, ao assumir voluntariamente o múnus público de gestão de recursos do PFPB, o particular se submete à obrigação de prestar contas, conforme disposto no artigo 70, parágrafo único, da Constituição, e, eventual responsabilização em caso mau uso dos recursos geridos, consoante dispõe o artigo 71, inciso II, da CF/1988.
Nesse contexto, compartilho o entendimento do MPTCU, no sentido de que, ao se considerar a gestão de recursos públicos no âmbito de uma pessoa jurídica de direito privado, as decisões das pessoas naturais administradoras dessa pessoa jurídica determinam a destinação a ser dada àqueles recursos públicos. Isso faz com que, além da pessoa jurídica, também seus administradores sejam obrigados, pessoalmente, a comprovar a regular aplicação dos recursos públicos submetidos às suas decisões, a exemplo do que deliberou esta Corte no Acórdão 8969/2016-TCU-Segunda Câmara (Rel. Min. Raimundo Carreiro) .
Individualização das Condutas e Culpabilidade
47. Citado o responsável, este apresentou alegações de defesa improcedentes e incapazes de elidir a irregularidade cometida. Nesse contexto, e após exame de toda a documentação carreada aos autos, não há como se vislumbrar a boa-fé na conduta do responsável, já que não foram constatados atos ou fatos atenuantes os quais pudessem apontar para atitude zelosa e diligente do responsável na gestão da coisa pública. Com efeito, também não alcançou ele o intento de comprovar a aplicação dos recursos que lhe foram confiados, restringindo-se a apresentar alegações incapazes de elidir a irregularidade cometida.
48. Assim, não havendo elementos para que se possa efetivamente aferir e reconhecer a ocorrência de boa-fé nas condutas dos responsáveis, pode este Tribunal, desde logo, proferir o julgamento de mérito pela irregularidade das contas, conforme combinação dos §§ 2º e 6º do art. 202 do Regimento Interno do TCU. 
49. Esse entendimento está amparado nos Acórdão 133/2015-TCU-Primeira Câmara (Rel. Min. Bruno Dantas) , 2455/2015-1ª Câmara (Rel. Min. Bruno Dantas) , 3604/2015-1ª Câmara (Rel. Min. Bruno Dantas) , 5070/2015-2ª Câmara (Rel. Ministro Substituto André de Carvalho) e 2424/2015-Plenário (Rel. Min Benjamin Zymler) . 
50. É razoável afirmar que era possível aos responsáveis ter consciência da ilicitude dos atos que praticaram, sendo-lhes exigível conduta diversa, no sentido de arquivar e manter arquivados, em meio físico e magnético/eletrônico, os documentos fiscais que comprovassem a aquisição dos medicamentos dispensados, bem como sobre a necessidade de arquivar e manter arquivados os cupons vinculados e receitas médicas, tendo em vista a clareza dos normativos a que estavam vinculados na gestão do PFPB e que foram violados.
51. Assim, devem as presentes contas ser julgadas irregulares, com a condenação em débito e aplicação de multa, com remessa de cópia dos elementos pertinentes ao Ministério Público da União, atendendo, assim, ao disposto no art. 16, § 3º, da Lei 8.443/1992 c/c o art. 209, § 7º, do Regimento Interno/TCU. 
Não Ocorrência da Prescrição da Pretensão Punitiva
52. Observa-se não ter ocorrido a prescrição da pretensão punitiva por parte do TCU que, nos termos do entendimento firmado no Acórdão 1441/2016-TCU-Plenário (Rel. Ministro Benjamin Zymler) , subordina-se ao prazo geral de prescrição indicado no art. 205 do Código Civil, qual seja, dez anos contados a partir da data de ocorrência da irregularidade sancionada, nos termos do art. 189 do Código Civil.
53. As irregularidades discutidas nesta TCE ocorreram nos exercícios de 2013 a 2015, portanto há menos de 10 anos, bem como o pronunciamento do titular da unidade técnica feito em 18/5/2018, ato que ordenou as citações, interrompeu tal prazo, nos termos do art. 202, inciso I, do Código Civil.
54. Diante do exposto, não há óbice para que os responsáveis sejam apenados com a multa prevista no art. 57 da Lei 8.443/1992.
CONCLUSÃO
55. Em face da análise promovida nos itens 27 a 43 da seção “Exame Técnico”, propõe-se rejeitar as alegações de defesa apresentadas por Drogadamas - H. D. Souza & Cia. Ltda. e Hélio Damas de Souza, uma vez que não foram suficientes para sanear as irregularidades a eles atribuídas. Os argumentos de defesa tampouco lograram afastar o débito imputado aos responsáveis. Ademais, inexistem nos autos elementos que demonstrem sua boa-fé ou a ocorrência de outros excludentes de culpabilidade. Desse modo, suas contas devem, desde logo, ser julgadas irregulares, nos termos do art. 202, § 6º, do Regimento Interno/TCU, procedendo-se à sua condenação em débito e à aplicação da multa prevista no art. 57 da Lei 8.443/1992. 
INFORMAÇÕES ADICIONAIS
56. Informa-se que na presente data não foram encontrados débitos imputáveis aos responsáveis em outros processos em tramitação no Tribunal.
PROPOSTA DE ENCAMINHAMENTO
57. Diante do exposto, submetem-se os autos à consideração superior, propondo:
a) com fundamento nos arts. 1º, inciso I, 16, inciso III, alíneas “c” e "d", da Lei 8.443/1992 c/c os arts. 19, caput, e 23, inciso III, da mesma Lei, e com arts. 1º, inciso I, 209, inciso III e IV, 210 e 214, inciso III, do Regimento Interno do TCU, que sejam julgadas irregulares as contas da sociedade empresária Drogadamas - H. D. Souza & Cia. Ltda. (CNPJ 01.503.902/0001-03) e do Sr. Hélio Damas de Souza (CPF XXX.834.146-XX) , condenando-os ao pagamento das quantias a seguir especificadas, com a fixação do prazo de quinze dias, a contar da notificação, para comprovarem, perante o Tribunal (art. 214, inciso III, alínea “a”, do Regimento Interno) , o recolhimento da dívida aos cofres do Fundo Nacional de Saúde, atualizadas monetariamente e acrescidas dos juros de mora, calculados a partir das datas discriminadas até a data do recolhimento, e com o abatimento de valores acaso já satisfeitos, na forma prevista na legislação em vigor.
	DATA DA OCORRÊNCIA
	VALOR ORIGINAL (R$) 

	14/03/2013
	   14.715,65 

	14/03/2013
	         230,31 

	14/03/2013
	         171,72 

	08/04/2013
	     9.253,08 

	08/04/2013
	           11,38 

	08/04/2013
	           25,78 

	16/04/2013
	     2.999,43 

	16/04/2013
	           76,68 

	16/04/2013
	           73,48 

	30/05/2013
	   13.729,58 

	31/05/2013
	   13.387,50 

	31/05/2013
	           53,52 

	04/06/2013
	   13.487,80 

	04/06/2013
	           98,26 

	04/06/2013
	           85,88 

	01/07/2013
	     3.738,57 

	01/07/2013
	           13,46 

	01/07/2013
	           25,56 

	02/07/2013
	     9.965,45 

	02/07/2013
	           60,41 

	02/07/2013
	           23,38 

	29/07/2013
	   13.387,89 

	29/07/2013
	         114,94 

	29/07/2013
	           25,56 

	30/08/2013
	   15.069,40 

	30/08/2013
	           44,80 

	01/10/2013
	   11.412,52 

	01/10/2013
	             4,80 

	02/10/2013
	     3.311,55 

	02/10/2013
	           40,10 

	21/10/2013
	           23,76 

	12/11/2013
	     7.726,41 

	12/11/2013
	         120,70 

	12/11/2013
	           80,30 

	12/11/2013
	           36,36 

	06/12/2013
	     9.008,20 

	06/12/2013
	         161,77 

	06/12/2013
	           47,33 

	30/12/2013
	   10.795,22 

	30/12/2013
	         100,91 

	30/12/2013
	           60,51 

	30/12/2013
	           36,36 

	07/02/2014
	     8.764,58 

	07/02/2014
	             9,60 

	07/02/2014
	           19,20 

	28/02/2014
	   13.741,88 

	28/02/2014
	           36,24 

	28/02/2014
	           46,74 

	28/02/2014
	             9,72 

	16/04/2014
	     9.718,67 

	16/04/2014
	             9,60 

	16/04/2014
	           32,97 

	16/04/2014
	           26,64 

	12/05/2014
	   11.001,64 

	12/05/2014
	             9,60 

	12/05/2014
	           46,74 

	30/05/2014
	           13,19 

	30/05/2014
	         105,86 

	30/05/2014
	           26,64 

	07/07/2014
	   10.366,83 

	07/07/2014
	             9,60 

	08/07/2014
	     2.464,02 

	08/07/2014
	           27,54 

	08/07/2014
	           53,28 

	31/07/2014
	   12.097,12 

	31/07/2014
	           14,40 

	31/07/2014
	           19,20 

	01/08/2014
	     3.330,90 

	01/08/2014
	           25,56 

	01/08/2014
	           53,28 

	01/09/2014
	   16.037,96 

	01/09/2014
	             9,60 

	09/09/2014
	     4.489,74 

	01/10/2014
	   15.951,82 

	01/10/2014
	           21,30 

	02/10/2014
	     4.745,69 

	03/11/2014
	   33.791,78 

	03/11/2014
	             3,90 

	03/11/2014
	             3,90 

	28/11/2014
	     8.977,95 

	01/12/2014
	   31.190,65 

	01/12/2014
	             7,80 

	01/12/2014
	             3,90 

	14/01/2015
	   35.763,49 

	14/01/2015
	             9,60 

	14/01/2015
	             3,90 

	09/02/2015
	   31.116,33 

	09/02/2015
	           32,10 

	09/02/2015
	             7,80 

	10/02/2015
	     8.578,44 

	03/03/2015
	   28.606,59 

	03/03/2015
	           79,28 

	03/03/2015
	           97,91 

	03/03/2015
	           13,77 

	02/04/2015
	   27.213,87 

	02/04/2015
	           19,20 

	02/04/2015
	         118,11 

	05/05/2015
	   27.611,42 

	05/05/2015
	           38,40 

	05/05/2015
	         274,07 

	05/05/2015
	           59,76 

	12/06/2015
	   24.261,73 

	12/06/2015
	             4,80 

	12/06/2015
	         156,14 

	15/06/2015
	     7.075,71 

	15/06/2015
	         106,56 

	15/06/2015
	           36,36 

	03/07/2015
	   17.786,56 

	03/07/2015
	         145,95 

	06/07/2015
	     4.125,78 

	06/07/2015
	         106,56 

Valor atualizado até 3/12/2018: R$ 711.423,67
b) aplicar à sociedade empresária Drogadamas - H. D. Souza & Cia. Ltda. (CNPJ 01.503.902/0001-03) e ao Sr. Hélio Damas de Souza (CPF XXX.834.146-XX) , individualmente, a multa prevista no art. 57 da Lei 8.443/1992 c/c o art. 267 do Regimento Interno, com a fixação do prazo de quinze dias, a contar da notificação, para comprovarem, perante o Tribunal (art. 214, inciso III, alínea “a”, do Regimento Interno) , o recolhimento da dívida aos cofres do Tesouro Nacional, atualizada monetariamente desde a data do acórdão que vier a ser proferido até a do efetivo recolhimento, se for paga após o vencimento, na forma da legislação em vigor;
c) autorizar, desde logo, nos termos do art. 28, inciso II, da Lei 8.443/1992 c/c o art. 219, inciso II, do RI/TCU, a cobrança judicial das dívidas caso não atendidas as notificações;
d) autorizar, caso requerido, o pagamento da dívida da sociedade empresária Drogadamas - H. D. Souza & Cia. Ltda. (CNPJ 01.503.902/0001-03) e do Sr. Hélio Damas de Souza (CPF XXX.834.146-XX) em até 36 parcelas mensais e consecutivas, nos termos do art. 26 da Lei 8.443/1992 c/c o art. 217 do Regimento Interno, fixando-lhes o prazo de quinze dias, a contar do recebimento da notificação, para comprovarem perante o Tribunal o recolhimento da primeira parcela, e de trinta dias, a contar da parcela anterior, para comprovarem os recolhimentos das demais parcelas, devendo incidir sobre cada valor mensal, atualizado monetariamente, os juros de mora devidos, na forma prevista na legislação em vigor; 
e) encaminhar cópia da deliberação ao Procurador-Chefe da Procuradoria da República em Minas Gerais, nos termos do § 3º do art. 16 da Lei 8.443/1992 c/c o § 7º do art. 209 do Regimento Interno do TCU, para adoção das medidas cabíveis; e comunicar-lhe que o relatório e o voto que a fundamentarem podem ser acessados por meio do endereço eletrônico www.tcu.gov.br/acordaos e que, caso haja interesse, o Tribunal pode enviar-lhe cópia desses documentos sem qualquer custo.
2.	A seguir trago o parecer do MPTCU (peça 42) , em linha com a instrução precedente.
Trata-se de tomada de contas especial instaurada pelo Fundo Nacional de Saúde – Ministério da Saúde – FNS/MS, em desfavor da drogaria Drogadamas – H. D. Souza & Cia. Ltda. e do seu sócio administrador Sr. Hélio Damas de Souza, em razão de irregularidades identificadas pelo Departamento de Auditoria do SUS – Denasus no âmbito do Programa Farmácia Popular do Brasil – Aqui Tem Farmácia Popular (PFPB) .
2. Na instrução de peça 29, a unidade técnica entendeu por afastar a responsabilidade da Sra. Ana Carla Oliveira Augusto, por ela ter deixado o quadro societário da empresa em 2009, tendo sido substituída pela Sra. Ana Maria de Oliveira Augusto, que, posteriormente, também deixou a sociedade em 2012, datas anteriores ao período em que foram identificadas as irregularidades.
3. O Sr. Hélio Damas de Souza apresentou defesa apenas em nome da pessoa jurídica da qual é sócio (peças 36 e 37) . Apesar de existirem falhas formais no documento de habilitação como na peça de defesa, a unidade técnica, em nome dos princípios do formalismo moderado e da verdade material, propõe o acolhimento das alegações de defesa apresentadas em nome da sociedade empresária e que tal defesa também aproveite ao responsável, o Sr. Hélio Damas de Souza.
4. As irregularidades constatadas foram:
a) registro de dispensação de medicamento ou correlatos sem comprovação da aquisição por meio de notas fiscais;
b) não apresentação de cópias dos cupons vinculados a receitas médicas solicitadas e/ou irregularidades em cupons e receitas médicas apresentados pela empresa;
c) registro de dispensação em nome de pessoas falecidas ou em nome de funcionários e/ou responsáveis legais do estabelecimento auditado sem a devida comprovação legal.
5. Como demonstrado pela Secex-TCE, o responsável não apresentou argumentos que pudessem afastar as ocorrências apontadas.
6. O programa exige um duplo controle para garantir que os recursos foram adequadamente aplicados em suas finalidades. A primeira é a compatibilidade entre o quantitativo de medicamentos adquiridos com os que foram fornecidos pela farmácia. A segunda envolve a apresentação da receita médica e dos respectivos cupons fiscais de saída da medicação.
7. Assim, como as inconsistências detectadas não foram esclarecidas, acolho a proposta da unidade técnica à peça 39, no sentido de rejeitar as alegações de defesa apresentadas e julgar irregulares as contas da sociedade empresária Drogadamas – H. D. Souza & Cia. Ltda. e do Sr. Hélio Damas de Souza, condenando-os solidariamente ao pagamento do débito apurado, bem como que lhes seja aplicada a multa prevista no art. 57 da Lei nº 8.443/92.
	É o relatório.

Guilherme Augusto Giovanoni da Silva (OAB/MG 110.044) e outros.

Subprocurador-Geral Paulo Soares Bugarin.

TOMADA DE CONTAS ESPECIAL. IRREGULARIDADES NO PROGRAMA FARMÁCIA POPULAR DO BRASIL. CITAÇÕES. ALEGAÇÕES DE DEFESA INAPTAS A AFASTAR AS OCORRÊNCIAS. CONTAS IRREGULARES. DÉBITO. MULTA.

TOMADA DE CONTAS ESPECIAL (TCE)

Secretaria de Controle Externo de Tomada de Contas Especial (SecexTCE).

Em exame, tomada de contas especial instaurada em desfavor da drogaria Drogadamas – H. D. Souza & Cia. Ltda. e do seu sócio administrador, Sr. Hélio Damas de Souza, em razão de irregularidades identificadas pelo Departamento de Auditoria do SUS (Denasus) no âmbito do Programa Farmácia Popular do Brasil – Aqui Tem Farmácia Popular (PFPB) .
As irregularidades constatadas foram:
a) registro de dispensação de medicamento ou correlatos sem comprovação da aquisição por meio de notas fiscais (débito de R$ 550.800,47) ;
b) não apresentação de cópias dos cupons vinculados a receitas médicas solicitadas e/ou irregularidades em cupons e receitas médicas apresentados pela empresa (débito de R$ 1.401,93) ;
c) registro de dispensação em nome de pessoas falecidas ou em nome de funcionários e/ou responsáveis legais do estabelecimento auditado sem a devida comprovação legal (débito de R$ 2.402,36) .
O Sr. Hélio Damas de Souza apresentou defesa apenas em nome da pessoa jurídica da qual é sócio (peças 36 e 37) . Apesar de existirem falhas formais no documento de habilitação como na peça de defesa, a unidade técnica, em nome dos princípios do formalismo moderado e da verdade material, propõe o prosseguimento do processo, de modo que as alegações de defesa apresentadas em nome da sociedade empresária também sejam aproveitadas ao Sr. Hélio Damas de Souza.
Ao examinar os referidos documentos, a Secretaria de Controle Externo de Tomada de Contas Especial (SecexTCE) concluiu que as alegações de defesa apresentadas não foram suficientes para afastar as ocorrências apontadas. Dessa forma, propõe julgar irregulares as contas dos responsáveis, condená-los solidariamente ao ressarcimento do débito e ao pagamento individual da multa prevista no art. 57 da Lei 8.443/1992.
O Ministério Público junto ao TCU acompanhou as conclusões da unidade técnica sem ressalvas.
Ante o exposto, passo ao exame dos autos.
Manifesto, desde de já, minha concordância com o encaminhamento sugerido pela unidade técnica com a chancela do Parquet, motivo pelo qual incorporo os fundamentos esposados nos pareceres prévios que compõem o relatório precedente como minhas razões de decidir, sem prejuízo de tecer os comentários sobre os principais pontos trazidos pela defesa.
O programa Aqui Tem Farmácia Popular consiste em convênios celebrados com a rede privada de farmácias e drogarias, e tem como missão a disponibilização de forma gratuita de medicamentos para o tratamento de hipertensão, diabetes e asma. Além destes, são disponibilizados, com até 90% de desconto, medicamentos para rinite, dislipidemia, doença de Parkinson, osteoporose e glaucoma e, ainda, anticoncepcionais e fraldas geriátricas.
As irregularidades identificadas pelo Denasus ocasionaram dano ao erário no valor histórico de R$ 554.604,76, no período compreendido entre 14/3/2013 a 6/7/2015, sendo que apenas o registro de dispensação de medicamentos em quantidade superior ao adquirido junto ao mercado distribuidor foi responsável por 99% do débito.
A defesa requereu, preliminarmente, a suspensão dos presentes autos em razão de ação ordinária que tramita na Justiça Federal localizada em Muriaé/MG, proposta pelo responsável em face da União, em que postulou o restabelecimento da conexão ao programa farmácia popular do Brasil, que havia sido suspensa em razão de procedimento administrativo instaurado pelo Denasus para a averiguação de irregularidades, sob a alegação que não havia sido oportunizado o contraditório e a ampla defesa.
Tal requerimento não encontra amparo nesta Corte em razão do princípio da independência das instâncias. Eventuais sentenças proferidas pelo juízo cível, a priori, não vinculam a decisão administrativa a ser proferida por este Tribunal, e não acarretam qualquer prejuízo à competência exclusiva do TCU em verificar a boa e regular aplicação dos recursos federais:
O responsável não apresentou defesa que refutasse a falta de apresentação de notas fiscais comprovando as aquisições de medicamentos dispensados pelo Programa Farmácia Popular do Brasil. Seus argumentos cingiram-se à tese de que “a simples ausência de um documento não representa indubitavelmente que há lesão ao cofre público ou evidencia o descumprimento das regras do Programa Farmácia Popular” e que a “ausência não pode ser reputada como evidência de descumprimento, posto que a simples ausência de um documento, desacompanhada de qualquer outro documento comprobatório, por si só não demonstra a culpa inquestionável da Farmácia em questão”.
De igual modo não trouxe argumentos suficientes para elidir o registro de dispensação em nome de pessoas falecidas. Limitou-se a tentar atribuir a culpa à prefeitura de Tombos/MG, que supostamente “enviava lista para a empresa defendente com informações de pacientes para que esta procedesse com o fornecimento dos medicamentos ali constantes” e que “muitas vezes essas listas não vinham acompanhada de toda a documentação para consumar a venda”.
O responsável também não apresentou qualquer defesa acerca da não apresentação de cópias dos cupons vinculados a receitas médicas solicitadas e/ou irregularidades em cupons e receitas médicas apresentados pela empresa.
Como os argumentos não lograram afastar nenhuma das irregularidades inquinadas, compete julgar irregulares as contas da drogaria Drogadamas – H. D. Souza & Cia. Ltda. e do seu sócio administrador, Sr. Hélio Damas de Souza, bem como condená-los solidariamente ao ressarcimento do dano. Deve também ser aplicada a multa individual prevista no art. 57 da Lei 8.443/1992.
Acerca da responsabilização solidária da pessoa jurídica com a pessoa física de seus sócios administradores, esta Corte já se posicionou por conferir o caráter convenial às avenças firmadas com farmácias e drogarias privadas pelo Programa Farmácia Popular do Brasil, o que corrobora o encaminhamento proposto, conforme trecho do voto que integrou o Acórdão 5259/2018-TCU-Primeira Câmara, a seguir transcrito.
Com relação à matéria de fato, como bem ressaltou o MPTCU, a norma que instituiu o PFPB (art. 2º, inciso II, da Portaria 184/2011, sucedido pelo art. 2º, inciso II, Portaria 111/2016) atribuiu ao programa, expressamente, a natureza de convênio, por meio do qual é outorgado ao particular (farmácia ou drogaria integrante da rede privada) a gestão de recursos públicos. 
Assim, ao assumir voluntariamente o múnus público de gestão de recursos do PFPB, o particular se submete à obrigação de prestar contas, conforme disposto no artigo 70, parágrafo único, da Constituição, e, eventual responsabilização em caso mau uso dos recursos geridos, consoante dispõe o artigo 71, inciso II, da CF/1988.
	Ante o exposto, em linha com a unidade técnica e o MPTCU, VOTO para que seja acolhida a minuta de acórdão que ora submeto à apreciação deste Colegiado.
TCU, Sala das Sessões Ministro Luciano Brandão Alves de Souza, em 19 de março de 2019.
Ministro VITAL DO RÊGO 
Relator